臺灣臺南地方法院刑事判決　　　　　　　　　　　　九十一年度交易字第一四八號
　　公　訴　人　臺灣台南地方法院檢察署檢察官
　　被　　　告　乙○○
右列被告因過失傷害案件，經檢察官提起公訴（九十年度偵字第六００八號），本院
判決如左：
    主  文
乙○○無罪。
    理  由
一、公訴意旨略以：被告乙○○於民國八十九年十月二十八日十八時二十五分許，駕
    駛車牌ＫＤＹ─８０９號重機車，沿台南市○○路○○道由西向東（起訴書誤植
    為東向西）行駛，途經該路一三六號前時，應注意且能注意車前狀況，隨時採取
    必要之安全措施，而疏未注意，撞及前方由丙○○所騎乘之自行車，致丙○○人
    車倒地，受有兩側膝挫傷、兩側足部擦傷、右側第一近端趾骨骨折之傷害，因認
    被告乙○○涉有刑法第二百八十四條第一項前段之過失傷害罪嫌。
二、按犯罪事實應依證據認定之，無證據不得推定其犯罪事實，又不能證明被告犯罪
    者，應諭知無罪之判決，刑事訴訟法第一百五十四條、第三百零一條第一項前段
    分別定有明文。又所謂認定犯罪事實之證據，係指足以認定被告確有犯罪行為之
    積極證據而言，如未發現相當證據，或證據不足以證明，自不能以推測或擬制之
    方法，以為裁判基礎。且刑事訴訟上證明之資料，無論其為直接證據或間接證據
    ，均須達於通常一般人均不致於有所懷疑，而得確信其為真實之程度，始得據為
    有罪之認定，若其關於被告是否犯罪之證明未能達此程度，而有合理性懷疑之存
    在，致使法院無從形成有罪之確信，根據「罪證有疑，利於被告」之證據法則，
    即不得遽為不利被告之認定，其以情況證據（即間接證據）斷罪時，尤須基於該
    證據在直接關係上所可證明之他項情況事實，本乎推理作用足以確證被告有罪，
    方為合法，不得徒憑主觀上之推想，將一般經驗上有利被告之其他合理情況逕予
    排除（最高法院七十六年臺上字第四九八六號、三十二年度上字六七號判例意旨
    參照）。再者，告訴人之告訴，係以使被告受有罪之判決為其終極之目的，因之
    ，告訴人所指述者，是否與事實相符，仍應調查其他證據以資審認，換言之，即
    必須藉由補強證據之存在，以增強或擔保告訴人（刑事訴訟程序上資格屬於證人
    地位）陳述之證明力，該證人（告訴人）之證述，始適合作為認定犯罪事實之基
    礎（同上法院五十二年臺上字第一三００號判例意旨參照），此合先敘明。
三、公訴人認被告乙○○涉有過失傷害行為，無非係以告訴人丙○○之指訴、道路交
    通事故調查報告表、現場照片及國立成功大學醫學院附設醫院函覆之病患診療資
    料摘錄表為據。經查：
（一）按刑法上之過失者，係指行為人按其情節應注意，並能注意而不注意，或行為
      人對於構成要件事實，雖預見其發生而確信其不發生者而言，刑法第十四條定
      有明文，是刑法上過失行為之成立，應以行為人對該過失行為所生之構成要件
      結果、因果歷程有客觀之預見可能性及主觀預見可能性，且行為人基於此預見
      之可能性，而有違反客觀上之注意義務而致構成要件事實發生者，始足當之。
      又按汽車駕駛人可信賴其他參與交通之對方亦能遵守交通規則，同時為必要之
      注意，謹慎採取適當之行動，而對於不可預知之他方參予交通者之違規行為，
      並無預防之義務（最高法院七十四年臺上字第四二一九號判例意旨參照）。換
      言之，汽車駕駛人，因可信賴其他參與交通之對方亦能遵守交通規則，且衡諸
      日常生活經驗及一般合理駕駛人之注意能力，已為必要之注意，並已採取適當
      之措施，或縱未採取適當之措施，仍無法避免交通事故之發生時，該汽車駕駛
      人對於信賴對方亦能遵守交通規則乃竟違規之行為，自無預防之義務，難謂該
      汽車駕駛人即有能注意而不注意之過失，而令負過失之責任（最高法院九十年
      度台上字第二四００號判決意旨參照）。是交通安全規則所由訂立之本旨，乃
      繫之於交通路權優先之概念，亦即關於他人違規行為所導致之危險，僅就【可
      預見，且有充足時間可採取適當之措施】以避免結果之發生時，負其責任，對
      於他人突發不可知之違規行為並無防止之義務。又刑法上之過失犯，以行為人
      對於犯罪結果之發生按其情節應注意，並能注意，而不注意者，始克相當；若
      事出突然，依當時情形，不能注意時，縱有結果發生，仍不得令負過失責任（
      最高法院八十七年度台非字第三三七號判決意旨參照）。
（二）本案肇事地點係在速限四十公里之台南市○○路一三六號前慢車道上，被告乙○○行進方向係沿開元路慢車道由西往東方向，為直行車輛。而告訴人丙○○
      腳踏車之行駛方向，依其於警訊中係供稱：「（問：請詳述肇事經過情形？）
      於八十九年十月二十八日十八時二十五分在開元路震旦行旁第二棟一三六號前
      肇事，肇事前我本人駕駛腳踏車、未戴安全帽、未載人，沿開元路慢車道西向
      東行駛往台南縣崑山中學，行駛至肇事地點忽然車尾被撞擊，我人車倒地」等
      語（見警訊卷第二頁反面）；於檢察官偵查時則供稱：「八十九年十月二十八
      日下午六點二十五分下班時間在開元路有一個騎機車的乙○○自後撞我」等語
      （見偵訊卷第二四頁反面），惟參照被告乙○○於警訊中係供稱：「至肇事地
      點約半公尺前，有看見一部腳踏車自豪記排骨飯店前慢車道作南向北（從我車
      右方向左方）起駛而來，我立即剎車後還是撞上對方，我車前擋風板撞上對方
      前車輪，．．．．．．，當時對方左腿有擦傷，我要帶去西藥房服藥，但對方
      未願意，對方要我把身分證給他，但我不要，對方就動手打我，我未還手，有
      一名開自小貨車男子ＤＯ─４０９６號出面制止，因為雙方都有受傷，我駕駛
      車輛載朋友回家，我要走前表示要對方記住我的車號，而對方也騎腳踏車一起
      離開」等語（見警訊卷第一頁反面）；於檢察官偵查中則陳稱：「（問：車禍
      經過？）十月二十八日下午六點多騎機車從開元路往永康中山南路方向，在肇
      事地點前，因有廂形車停路旁，對方從廂形車前騎腳踏車突然跑出來，我就偏
      左閃躲，還是閃避不及撞到他前輪」、「廂形車司機有看到，車牌ＤＯ４０９
      ６，他曾表示願作證」等語（見偵訊卷第七頁反面）以觀，雙方當事人對腳踏
      車行向之供述並不一致。惟查，被告自警訊中即供稱有一輛車號ＤＯ─４０９
      ６號廂型車之車主在場目睹，而證人即前開廂型車車主甲○○於本院審訊時亦
      到庭結證：「（問：八十九年十月二十八日車禍發生時有無在現場？情形如何
      ？）當時我的廂型車是停在肇事路邊，我本人在店裡吃飯，我看見告訴人騎腳
      踏車在肇事地點騎樓下騎來騎去，我吃飽飯後上廂型車後，看見告訴人由騎樓
      經過我的廂型車前騎到馬路上去，結果被經過該處的被告撞上，然後告訴人從
      地上爬起來打被告，然後我下車將兩人分開，我感覺告訴人的情緒不正常，我
      有問告訴人是否要報警，但告訴人沒講話，我看他們無結果，我就離開了」等
      語明確（見本院九十一年七月十一日訊問筆錄），亦即證人甲○○所陳證告訴
      人腳踏車之行向與被告之供述相符，參諸證人甲○○與被告及告訴人雙方均不
      認識，素無怨隙，於本件車禍中亦無何等之利害關係，苟非實情，實無須做如
      此供述之理，而且證人到庭具結作證係以刑罰擔保其真實性，其應無甘冒刑法
      偽證罪責任而刻意偏坦被告之必要。因此，可信賴證人甲○○前開陳證為真實
      。準此以言，堪認告訴人丙○○當時係沿著開元路騎樓騎乘腳踏車，並在開元
      路一三六號前騎樓由南向北，自停在路邊之廂型車前起駛竄出至慢車道上。又
      開元路係雙線道，有快慢車道劃分，此有道路交通事故調查報告表附卷可稽，
      故本件事故路權之歸屬上，被告乙○○顯具有絕對之優先性。復按慢車應在劃
      設之慢車道上靠右順序行駛；慢車行駛，不得爭先、爭道、並行競駛或以其他
      危險方式駕駛，道路交通安全規則第一百二十四條第二項前段、第一百二十六
      條第一項分別規定甚明，因而告訴人丙○○依交通規則其不得爭先行駛，且須
      靠慢車道右側依序行駛，因而丙○○欲由開元路一三六號前騎樓處起駛腳踏車
      至開元路慢車道上，應先將其腳踏車停駛在騎樓前，等待開元路慢車道上之直
      行車通過後，再起駛沿慢車道右側行駛，是告訴人丙○○騎乘腳踏車由騎樓駛
      至開元路慢車道前，未先停駛注意有無來車即貿然竄出駛進慢車道，已侵害開
      元路上直車行之用路權，具有可非難性。
（三）次按本件車禍事故應探究者，闕為被告乙○○【是否可預見，且有充足時間可
      採取適當之措施】。經查，被告乙○○於警訊時係供稱：「至肇事地點約半公
      尺前，有看見一部腳踏車自豪記排骨飯店前慢車道作南向北（從我車右方向左
      方）起駛而來，我立即剎車後還是撞上對方」等語（見警訊卷第一頁反面）；
      在本院審理時則係供稱：「（問：發生擦撞前多遠處看見被害人？）我是騎到
      廂型車旁告訴人突然從廂型車前竄出，導致我煞車不及，反應距離相當短，我
      煞車從左邊閃避」等語（見本院九十一年十月十七日審判筆錄），而參諸證人
      甲○○前開所陳，其廂型車係停在肇事地點開元路一三六號前之路邊，告訴人
      之腳踏車係從開元路一三六號前騎樓由南向北，自停在路邊之該輛廂型車前起
      駛竄出至慢車道上。而按被告當時係騎機車，騎在慢車道即道路之右邊，一般
      人騎駛機車，所注意者為自已車前之行駛路況，尤其在下午十八時許適逢下班
      時間，且係騎在遵行之慢車道上，因而是否能看清路旁騎樓處下有無腳踏車，
      並注意該腳踏車是否欲由騎樓起駛至慢車道上，此不無所疑，況告訴人係經由
      停在路邊之廂型車前再進入慢車道，衡情被告應無法預見告訴人會在車輛穿梭
      的道路，未遵循行向而突然自路旁騎樓處橫向起駛竄出。又被告迭於偵審中亦
      自承伊來不及閃煞等語，且參以道路交通事故調查報告表上又無煞車痕之記載
      ，堪認告訴人係突然橫切自前竄出，被告亦無足夠之時間反應，顯見告訴人係
      突然駛入被告之車道。參以被告於警訊及本院審訊時均供稱時速約二十公里，
      且於警訊時供稱：「至肇事地點約半公尺前，有看見一部腳踏車自豪記排骨飯
      店前慢車道作南向北（從我車右方向左方）起駛而來」等語（見警訊卷第一頁
      反面），則以其機車時速二十公里的速度，平均每一秒前進距離約為五點五公
      尺之情況來看，被告於行駛時，縱於半公尺前有看見告訴人突然自前方橫向竄
      出，亦無充足時間可採取適當之措施，因而依被告之行車狀況，尚不足為被告
      有過失之認定。
（四）再就本件被告乙○○及告訴人車輛受損照片及前開道路交通事故調查報告表查
      悉，被告乙○○所騎駛之機車及告訴人之腳踏車外觀上並無明顯之擦碰痕跡，
      此業據當事人雙方於警訊中供明在卷可按，且有前開機車及腳踏車現場照片可
      稽，而被告乙○○之方向為沿開元路由西向東直行，告訴人之腳踏車係在開元
      路一三六號前由騎樓南向北，自停在路邊之廂型車前橫向起駛至慢車道上，已
      如前述，是足認被告乙○○之車輛應係行駛於慢車道上，而在事故發生地前約
      半公尺時，適告訴人突然自停靠路邊之廂型車前橫向竄出，被告將車頭往左閃
      煞不及而與告訴人之腳踏車發生擦碰。告訴人雖於警訊中指訴其係騎乘腳踏車
      沿開元路慢車道西向東行駛，迨駛至肇事地點忽然車尾被撞擊云云，惟與前開
      證人甲○○所陳證之情節不符，是告訴人此部分之指訴，不足採信。又被告乙○○既然無法預見告訴人會在該處突然自停靠路邊之車輛前急駛竄出，且又無
      充足時間可採取適當之措施，因而實不能苛責被告乙○○未注意車前狀況，有
      違反道路交通安全規則第九十四條第三項之規定，而遽論被告乙○○有疏失之
      刑責。
（五）又本件肇事事故經本院送請臺灣省台南區車輛行車事故鑑定委員會鑑定，鑑定
      結果為：「一、丙○○乘騎腳踏車，起駛穿越道路未注意左右來車，為肇事原
      因。二、乙○○無肇事因素」，嗣經送請再行鑑定，雖臺灣省車輛行車事故覆
      議鑑定委員會係認依卷附跡證資料研議結果，因雙方當事人對腳踏車行向與肇
      事情形各執一詞，且缺乏肇事現場，兩車相對撞擊部位亦不明顯，而未便遽予
      覆議。惟鑑定報告僅為形成法院心證之資料，對於法院並無拘束力，故待證事
      項雖經鑑定，法院仍應本於職權予以調查，以期發現事實之真相，不得僅以鑑
      定報告為判決之唯一依據（最高法院五十七年度台上字第三三九九號判例參照
      ）。是前開覆議結果雖未予覆議，本院仍得依職權予以調查判斷，而臺灣省台
      南區車輛行車事故鑑定委員會鑑定意見書，既與本院上開調查結果相同，自亦
      可作為有利被告乙○○之佐證。
四、綜上所述，被告乙○○在雙線道，有快慢車道之開元路上自己之車道上遵道行駛
    ，應可信賴於其右方路邊騎樓下之告訴人亦能遵守交通規則，同時為必要之注意
    ，其對於告訴人毫無預警自停靠路邊之廂型車前侵犯他人用路權之橫向竄至慢車
    道上之違規行為，並無預防之義務，況被告見告訴人竄出後，已立即向左偏向以
    避免正面撞擊，此由雙方車輛外觀上並無明顯之擦碰痕跡可明，是其已採取相當
    應變措施避免危險之發生，況被告乙○○本身並未有何超速行為，此業據被告乙○○於前開警訊及本院審理中供述明確，且亦無其他證據可資證明其確有超速之
    事實，應認被告乙○○就本件車禍之發生已盡相當的注意義務，並無過失之情事
    ，是被告乙○○所辯，係告訴人突如其來之竄出，其無法預防等情，自非虛妄，
    應堪採信，此外，復查無其他積極證據足認被告乙○○涉有過失傷害罪嫌，是公
    訴人認被告乙○○有過失傷害之犯行，尚屬不能證明，根據「罪證有疑，有利被
    告」之證據法則，自應依法為無罪諭知，以示平允。
據上論斷，應依刑事訴訟法第三百零一條第一項，判決如主文。
本案經檢察官高祈到庭執行職務。
中      華      民      國      九十一      年    十    月    三十一    日
                                      臺灣臺南地方法院交通法庭
                                          法  官  張  瑛  宗
右正本證明與原本無異。
如不服本判決，應於判決送達後十日內，向本院提出上訴狀。
                                          書記官  陳  志  德
中      華      民      國      九十一      年    十    月    三十一    日
